臺灣宜蘭地方法院民事簡易判決
                                     110年度宜簡字第51號
原      告  張思鈴(即吳晉榮之繼承人)


訴訟代理人  吳詩華    住臺北市○○○路000巷00號6樓      被 
     告  周建東    住宜蘭縣○○鎮○○路0段000巷0號0樓
上列當事人間給付房租等事件，本院於民國110年10月7日言詞辯
論終結，判決如下：
    主  文
被告應將門牌號碼為宜蘭縣○○鎮○○路○段○○○巷○號八樓房屋及七
十六號車位返還予原告。
被告應給付原告新臺幣柒仟玖佰玖拾壹元。
原告其餘之訴駁回。
訴訟費用由被告負擔百分之八十五，餘由原告負擔。
本判決原告勝訴部分得假執行。
    事實及理由
壹、程序方面：
一、按當事人死亡者，訴訟程序在有繼承人、遺產管理人或其他
    依法令應續行訴訟之人承受其訴訟以前當然停止；前開承受
    訴訟人於得為承受時，應即為承受之聲明；他造當事人，亦
    得聲明承受訴訟；當事人不聲明承受訴訟時，法院亦得依職
    權，以裁定命其續行訴訟，民事訴訟法第168條、第175條、
    第178條分別定有明文。查原告吳晉榮起訴後於訴訟繫屬中
    之民國110年4月21日死亡，其繼承人除張思鈴外，其餘繼承
    人均已拋棄繼承，張思鈴並於110年5月19日具狀聲明承受訴
    訟，有民事聲明承受訴訟狀、除戶謄本在卷可憑（見本院卷
    第58至59頁），並經本院依職權調閱本院110年度司繼字第3
    48號、409號卷宗核閱無誤，是依前開規定，應予准許。
二、第按簡易訴訟之訴狀送達後，原告不得將原訴變更或追加他
    訴，但擴張或減縮應受判決事項之聲明者，不在此限，民事
    訴訟法第436條第2項、第255條第1項第3 款分別定有明文。
    經查，本件原告起訴聲明原為：（一）被告應將門牌號碼為
    宜蘭縣○○鎮○○路0段000巷0號8樓房屋及76號車位（下稱系爭
    房屋及車位）返還予原告。（二）被告應給付原告新臺幣（
    下同）290,000元。嗣於本院審理時變更聲明：（一）被告
    應將系爭房屋及車位返還予原告。（二）被告應給付原告16
    7,490元。核原告所為屬減縮應受判決事項聲明，揆諸前揭
    規定，並無不合，應予准許。
壹、實體方面：
一、原告起訴主張：被告於103年6月26日向吳晉榮承租系爭房屋
    及車位，雙方約定租賃期限為1年，即自103年7月1日起至10
    4年6月30日止，且約定每月租金14,500元（含管理費），被
    告並已繳交29,000元之押租金（下稱系爭租約）。因被告自
    109年6月1日起至110年4月30日止均即未依約繳付租金，積
    欠租金已達2個月，原告遂以存證信函終止系爭租約，因系
    爭租約於109年11月5日業已終止，被告尚積欠租金159,500
    元；又被告於租約終止後仍繼續無權占有使用系爭房屋，依
    系爭租約第8條約定被告於租期屆滿時，除經原告同意繼續
    出租外，應即將系爭房屋遷空返還原告，若被告拒不返還時
    ，被告應按月賠償原告自109年6月1日起至110年4月30日止
    月租金2倍之違約金，原告自得請求被告賠償159,500元之違
    約金。而因被告已於110年4月18日清償積欠之租金79,750元
    ，又被告曾墊付系爭房屋之修繕費用38,800元、管理費3,96
    0元，原告同意被告以之抵扣租金，再扣除押租金後，被告
    尚應給付原告167,490元。為此，爰依租賃契約之法律關係
    提起本件訴訟。並聲明：（一）被告應將系爭房屋及車位返
    還予原告。（二）被告應給付原告167,490元。
二、被告則以：系爭租約已於104年6月30日屆滿，原告自不得依
    系爭租約請求2倍之違約金，且被告於110年4月18日已清償
    積欠之部分租金79,750元，並曾墊付系爭房屋之修繕費用38
    ,800元、管理費3,960元，再扣除押租金後，被告至多僅尚
    積欠7,990元之租金未清償。且因系爭房屋漏水，居住品質
    低下，然均未見原告補償，被告自得以前開積欠之租金抵扣
    之，又系爭房屋之所有權人仍為吳晉榮，原告並未取得所有
    權等語，資為抗辯。並聲明：原告之訴駁回。
三、原告主張兩造訂有系爭租約乙情，業據其提出房屋租賃契約
    書為證，且為被告所不爭執，堪認原告主張之事實為真。惟
    原告另主張被告應遷讓返還系爭房屋及車位，並給付積欠之
    租金等節，則為被告所否認，並以前揭情詞置辯，是原告之
    請求是否有據，茲論述如下：
（一）返還系爭房屋及車位暨積欠租金費用部分：
    1.按租賃定有期限者，其租賃關係，於期限屆滿時消滅；承
      租人於租賃關係終止後，應返還租賃物，民法第450條第1
      項、第455條前段分別定有明文。又按民法第451條所謂視
      為不定期限繼續契約者，須承租人於租期屆滿後，仍為租
      賃物之使用收益，而出租人不即表示反對之意思時，始有
      其適用。此種出租人之異議，通常固應於租期屆滿後，承
      租人仍為租賃物之使用收益時，即行表示之，惟出租人慮
      承租人取得此項默示更新之利益，而於租期行將屆滿之際
      ，向之預為表示不願繼續契約者，仍不失為有反對意思之
      表示（最高法院42年度台上字第410號民事判決意旨參照
      ）。被告雖辯稱系爭租約已於104年6月30日屆滿，嗣並未
      再訂立新租約云云，然被告於本院審理時業已自陳其與吳
      晉榮自104年6月30日後有以口頭約定，默契下讓其使用等
      語（見本院卷第74頁），堪認被告於租期屆滿後，仍為租
      賃物之使用收益，且出租人即吳晉榮並未為反對之意思表
      示，則依民法第451條之規定，兩造即視為以不定期限繼
      續系爭租約，是被告此部分所辨，要無可採。而查，系爭
      租約已於109年11月5日終止，有存證信函在卷可憑，是系
      爭租約業經吳晉榮合法終止，原告自得依系爭租約之租賃
      物返還請求權訴請被告遷讓返還系爭房屋及車位。又被告
      再辯稱原告並非系爭房屋之所有權人云云，然租賃契約係
      債權契約，出租人本非以所有權人為必要，縱出租人非所
      有權人，亦不影響租賃契約之效力，是被告此部分之抗辯
      ，亦非可採。
　　2.再按承租人應依約定日期，支付租金，民法第439條前段
      定有明文。第按無法律上之原因而受利益，致他人受損害
      者，應返還其利益，雖有法律上之原因，而其後已不存在
      者，亦同。民法第179條亦有明定。又按無權占有他人之
      土地，可能獲得相當於租金之利益，為社會通常之觀念，
      故如無權占有他人之房屋，加害人應返還之不當得利之範
      圍，為相當於租金之利益（最高法院97年度台上字第294
      號判決意旨可資參照）。經查，被告於系爭租約終止前即
      自110年6月1日起至109年11月5日止，及系爭租約終止後
      即自109年11月6日起至110年4月30日止，共計11個月，尚
      積欠159,500元之租金及相當於租金之不當得利未清償。
      然因被告於起訴後業已清償79,750元，再扣除被告已繳納
      之押租金29,000元，及被告墊付之房屋修繕費用38,800元
      、管理費3,960元後，被告尚積欠之租金應為7,990元（計
      算式為：159,500-29,000-38,800-3,960＝7,990）。從而
      ，原告請求被告返還系爭房屋及車位，並給付積欠之租金
      7,990元，於法自屬有據，應予准許。至被告雖抗辯因系
      爭房屋漏水未合於約定可以使用之狀態，應以其前開積欠
      之租金抵扣云云，然依民法第430條之規定，被告本得定
      相當期限，催告原告修繕，如原告於其期限內不為修繕者
      ，被告得終止系爭契約或自行修繕，並請求原告償還其費
      用或於租金中扣除之，而被告修繕系爭房屋之費用即38,8
      00元既經原告於租金中扣除，業如前述，被告主張應再以
      剩餘未清償之租金抵扣，即難採憑。
（二）違約金部分：
　　　另系爭租約第8條約定：「乙方（即被告）於租期屆滿時
      ，除經甲方（即吳晉榮）同意繼續出租外，不得藉詞推諉
      或主張任何權利，如不即時遷讓交還房屋時，甲方每月得
      向乙方請求按照租金貳倍之違約金至遷讓完了之日止，乙
      方及連帶保證人丙方，決無異議。」等語（見本院卷第10
      頁）。而被告違反系爭租約之約定，未履行遷讓交還系爭
      房屋及車位之義務，業如前述，原告自得依上開約定，向
      被告請求違約金。惟按約定之違約金額過高者，法院得減
      至相當之數額，民法第252條定有明文。又「違約金是否
      相當，應依一般客觀事實、社會經濟狀況及當事人所受損
      害情形，以為衡量之標準，若所約定之額數，與實際損害
      顯相懸殊者，法院自得酌予核減，並不因懲罰性違約金或
      賠償額預定性違約金而異。」（最高法院82年度台上字第
      2529號裁判要旨參照）。本院審酌被告於租約屆滿後未履
      行遷讓返還房屋之義務，致原告所受之損害通常即為租金
      收入，復衡以原告已得向被告請求按月給付相當於租金之
      不當得利，並參以目前社會經濟處於存款低利率之狀況，
      原告所受損害難謂十分重大等情，認原告請求被告按月賠
      償14,500元之違約金尚屬過高，本件全部違約金應予酌減
      為1元為適當，逾此範圍則不應准許
四、綜上所述，原告依租賃及不當得利之法律關係，請求被告應
    將系爭房屋及車位返還予原告，並請求被告應給付原告7,99
    1元（租金7,990元＋違約金1元＝7,991元），為有理由，應予
    准許。逾此範圍之請求，為無理由，應予駁回。
五、本判決係就民事訴訟法第427條第1項訴訟適用簡易程序所為
    被告部分敗訴之判決，爰依同法第389條第1項第3款之規定
    ，就原告勝訴部分，依職權宣告假執行。
六、訴訟費用負擔之依據：民事訴訟法第79條。 
中　　華　　民　　國　　110 　年　　10　　月　　28　　日
    　　　　　　　臺灣宜蘭地方法院宜蘭簡易庭
                                  法　官　許婉芳
以上為正本係照原本作成。
如不服本判決，應於送達後20日內，向本院提出上訴狀並表明上
訴理由，如於本判決宣示後送達前提起上訴者，應於判決送達後
20日內補提上訴理由書（須附繕本）。
如委任律師提起上訴者，應一併繳納上訴審裁判費。
中　　華　　民　　國　　110 　年　　10　　月　　28　　日
　　　　　　　　　　　　　　　　　書記官  鄒明家